【裁判字號】    95,訴,811
【裁判日期】    951229
【裁判案由】    拆屋還地
【裁判全文】
臺灣彰化地方法院民事判決  95年度訴字第811號
原      告  乙○○
訴訟代理人  趙惠如律師
被      告  甲○○
上列當事人間請求拆屋還地事件，本院於民國95年12月20日言詞
辯論終結，判決如下：
    主  文
被告應將坐落彰化縣彰化市○○○段牛稠子小段十九之二十地號
、地目建、面積九十平方公尺土地上如附圖即彰化縣彰化地政事
務所民國九十五年十一月十四日土地複丈成果圖所示：編號A 部
分、面積二五平方公尺之竹磚造平房壹棟拆除，將土地交還原告
及其他共有人。
被告應將坐落同小段十九之十九地號、地目建、面積二八四平方
公尺土地上如附圖編號B 部分、面積一二○平方公尺之竹磚造平
房壹棟，編號C 部分、面積二八平方公尺之土造平房壹棟及編號
D 部分、面積八平方公尺之竹木造涼棚壹座拆除，將土地交還原
告及其他共有人。
訴訟費用由被告負擔。
本判決原告以新台幣壹佰壹拾伍萬元為被告供擔保後得假執行。
但被告如於執行標的物拍定、變賣或物之交付前，以新臺幣參佰
肆拾參萬玖仟元為原告預供擔保後，得免為假執行。
    事實及理由
一、原告主張：坐落彰化縣彰化市○○○段牛稠子小段19之20地
    號、地目建、面積90平方公尺土地及同小段19之19地號、地
    目建、面積284 平方公尺土地（下稱系爭二筆土地）為原告
    與其他共有人共有，被告並無合法權源，竟占有系爭二筆土
    地蓋有如附圖即彰化縣彰化地政事務所民國95年11月14日土
    地複丈成果圖所示：編號A 部分、面積25平方公尺之竹磚造
    平房1 棟，編號B 部分、面積120 平方公尺之竹磚造平房1
    棟，編號C 部分、面積28平方公尺之土造平房1 棟及編號D
    部分、面積8 平方公尺之竹木造涼棚1 座使用，爰依民法第
    767 條、第821 條規定，請求被告將上開地上物拆除將土地
    返還原告及其他共有人。並聲明：除供擔保金額及免為假執
    行外，如主文所示。
二、被告則以：附圖所示地上物部分為被告祖父李水波、部分為
    被告父親李川所建，皆非被告建築，而渠等於系爭二筆土地
    上建築房屋係因渠等原為土地所有人，經共有人同意，始在
    系爭二筆土地上建築房屋居住使用，又系爭二筆土地係被告
    祖父向不詳姓名之人承租，後來由被告父親向不詳姓名之人
    購買，故其使用系爭二筆土地並非無權占有等語，資為抗辯
    。並聲明：原告之訴及假執行之聲請均駁回。訴訟費用由原
    告負擔。
三、得心證之理由：
（一）系爭二筆土地為原告與其他共有人共有，被告占有系爭二
      筆土地如附圖所示：編號A 部分、面積25平方公尺之竹磚
      造平房1 棟，編號B 部分、面積120 平方公尺之竹磚造平
      房1 棟，編號C 部分、面積28平方公尺之土造平房1 棟及
      編號D 部分、面積8 平方公尺之竹木造涼棚1 座使用等情
      ，為兩造所不爭執，並有原告提出之土地登記謄本及地籍
      圖謄本各乙件為證，且經本院勘驗現場，囑託彰化縣彰化
      地政事務所派員會同兩造測量明確，製有勘驗筆錄、現場
      略圖及複丈成果圖附卷可稽，此部分足認為真正。
（二）按以無權占有為原因，請求返還所有物之訴，被告對原告
      就其物有所有權存在之事實無爭執，而僅以非無權占有為
      抗辯者，原告於被告無權占有之事實，無舉證責任。被告
      應就其取得占有，係有正當權源之事實證明之。如不能證
      明，則應認原告之請求為有理由（最高法院72年度台上字
      第1552號、85年度台上字第1120號、88年度台上字第116
      4 號判決意旨參照）。本件被告辯稱其非無權占有，自應
      由其負舉證責任。對此，被告辯稱：其祖父及父親原為土
      地所有人，經共有人同意，始在系爭二筆土地上建築房屋
      居住使用云云，並提出土地登記簿謄本為據，惟稽之被告
      提出之土地登記簿謄本，其土地地號為同小段20之6 ，與
      系爭二筆土地地號並不相同，足認被告所稱其祖父及父親
      原所有之土地與系爭二筆土地並不相同，則被告祖父及父
      親縱曾得20之6 地號土地共有人同意，亦與系爭二筆土地
      共有人無關，是被告前開辯解，委無足取。被告另辯稱：
      系爭二筆土地係被告祖父向不詳姓名之人承租，後來由被
      告父親向不詳姓名之人購買云云，惟為原告所否認，被告
      並未舉證以實其說，復自承稱不知向何人承租或購買，亦
      不知有無契約書為據等語，則其辯稱就系爭二筆土地係向
      他人承租或購買云云，自難採信。被告復辯稱：附圖所示
      地上物部分為被告祖父李水波、部分為被告父親李川所建
      ，皆非被告建築云云，惟附圖所示地上物縱分為被告祖父
      及父親所建，惟該地上物皆係未保存登記建物，被告祖父
      及父親過世後，由被告一人繼承取得，業據被告供明在卷
      ，則被告顯已取得上述地上物之事實上處分權而有拆除之
      權限，則原告請求被告拆除，自無不可。基上，被告不能
      證明其係有權占有，自應認原告之請求為有理由。
（三）再按所有人，於法令限制之範圍內，得自由使用、收益、
      處分其所有物，並排除他人之干涉。所有人對於無權占有
      或侵奪其所有物者，得請求返還之。對於妨害其所有權者
      ，得請求除去之。有妨害其所有權之虞者，得請求防止之
      。各共有人對於第三人，得就共有物之全部為本於所有權
      之請求。但回復共有物之請求，僅得為共有人全體之利益
      為之，民法第765 條、第767 條、第821 條分別定有明文
      。本件原告共有之系爭二筆土地遭被告占用，已如前述，
      則原告基於系爭二筆土地共有人之地位，請求無合法占有
      權源之被告將系爭二筆土地上如附圖所示之地上物拆除，
      將土地返還原告及其他共有人，自屬有據。
四、從而，原告依據民法第767 條、第821 條之規定，請求被告
    將系爭二筆土地上如附圖所示之地上物拆除，將土地返還原
    告及其他共有人，於法有據，應予准許。
五、原告陳明願供擔保聲請宣告假執行，核無不合，爰酌定相當
    擔保金額准許之。另依職權為免為假執行之宣告。
六、本件事證已臻明確，兩造其餘主張及所提證據與本院上開論
    斷無涉或無違，不予贅述。
據上論結，本件原告之訴為有理由，依民事訴訟法第78條、第39
0 條第2 項、第392 條第2 項，判決如主文。
中    華    民    國    95    年    12    月    29    日
                  民事第一庭    法  官  游秀雯
以上正本係照原本作成。
如對判決上訴，應於判決送達後20日內向本院提出上訴狀。
中    華    民    國    95    年    12    月    29    日
                                書記官  張西武


司法院資訊處製作；財團法人民間司法改革基金會備份。
